【裁判字號】    90,訴,1177
【裁判日期】    900830
【裁判案由】    給付買賣價金
【裁判全文】
臺灣板橋地方法院民事判決  九十年度訴字第一一七七號
    原      告  甲○○
                乙○○○
    被      告  丙○○
右當事人間請求給付買賣價金事件，本院判決如左：
    主      文
被告應給付原告甲○○新台幣玖拾捌萬仟佰貳拾貳元，給付原告乙○○○新台幣
拾貳萬柒仟柒佰柒拾元，及各自民國九十年六月十三日起至清償日止，按週年利
率百分之五計算之利息。
訴訟費用由被告負擔。
本判決第一項於原告甲○○以新台幣拾貳萬柒仟元，原告乙○○○以新台幣壹拾萬
零玖仟元分別供擔保後，得假執行。但被告如於假執行程序實施前，分別以新台幣玖
拾捌萬仟佰貳拾貳元為原告甲○○供擔保，及以新台幣拾貳萬柒仟柒佰柒拾
元為原告乙○○○供擔保後，得免為假執行。
    事      實
甲、原告方面：
一、聲明：如主文第一項所示，並陳明願供擔保請准宣告假執行。
二、陳述：
  (一)緣原告甲○○與其子即第三人曾智勇於民國八十四年七月二十六日，將坐落台北
    縣中和市○○段牛埔小段三○二之二四地號面積三七三平方公尺之土地，連同其
    上建造中之房屋即門牌號碼台北縣中和市○○路三六七巷三十三弄五十三號之二
    層樓房一併出買予被告，買賣價金約定為新台幣（下同）一千三百二十五萬元，
    原告已收取其中第一期款六百七十萬元、第二期款三百萬元，至於第三期款三百
    五十五萬元，依兩造簽訂之不動產買賣契約書第四條第二款約定，被告應於系爭
    房地辦妥所有權移轉登記經代書通知三日內繳付同時辦理交屋及領回產權資料，
    而本案房地已於八十五年三月二十七日辦理所有權移轉登記完畢，復已於九十年
    四月二十日驗收完成，則被告至遲應於九十年四月二十日交屋之同日給付第三期
    款三百五十五萬元，惟被告只於九十年五月十日以支票清償其中六十萬七千三百
    七十三元，再扣除被告代墊之土地增值稅一百五十六萬六千六百八十一元及地價
    稅六萬四千八百五十一元，尚積欠一百三十一萬一千零九十五元未清償，經原告
    甲○○於九十年五月十五日以板橋郵局存證信函一二四六號催討後仍未給付。兩
    造買賣契約中另一出賣人即原告甲○○之子曾智勇已於八十五年十一月十八日死
    亡，曾智勇生前未婚，應以其父母甲○○、乙○○○為繼承人，是原告乃本於買
    賣契約及繼承之法律關係提起本件訴訟，請求判決如聲明所示。
  (二)被告係以系爭房地於八十五年三月二十七日移轉登記，然遲於九十年四月二十日
    始行點交驗收，故應扣除將來發生之土地增值稅一百三十一萬一千零九十五元，
    作為拒絕給付之理由，然兩造之買賣標的係建造中之房屋，何時建造完成何時可
    以交屋，自應依建商之建築進度為準，且被告為工地主任又欲有所增建，本件買
    賣契約才未約定交屋日期，而依點交當時簽立之房屋驗收證明書上所載，可知本
    件房屋交付遲延係因水電設備未完工之故，且依雙方所定不動產買賣契約第六條
    第四項所示：「辦理所有權移轉時，雙方同意土地移轉現值以本條第一款約定日
    當期公告現值申報；房屋則以評定現值申報」，原告所應負擔之土地增值稅，自
    應計算至八十五年三月二十七日移轉所有權登記之時點，而非算至交屋之九十年
    四月二十日。
三、證據：提出土地及建物登記謄本各一件、建築改良登記簿謄本一紙、戶籍謄本一
    件、不動產買賣契約書影本一份、存證信函二件、房屋驗收證明書影本二紙及交
    屋驗收紀錄影本一份為證。
乙、被告方面：
一、聲明：請求駁回原告之訴，並陳明如受不利判決，願供擔保請准宣告免為假執行
    。
二、陳述：
  (一)兩造之主要爭點，在於原告售予被告之系爭房地，自八十五年三月二十七日先行
    移轉所有權至被告名下，迄點交房地予被告管領使用之九十年四月二十日止，此
    段期間所生之一百三十一萬一千零九十五元土地增值稅應由何造負擔繳納此一問
    題。徵之實際，無論按雙方所訂合約文意亦或衡依法令規範意旨，上揭一百三十
    一萬一千零九十五元之土地增值稅，概應由原告負擔。此觀諸兩造不動產賣賣契
    約書第八條第二項「辦理產權移轉登記應納之．．．土地增值稅由乙方負擔．．
    ．」之用語自明，民間歷來一般交易習慣亦均由賣方負擔土地增值稅。
  (二)又「土地增值稅之納稅義務人如左：一、土地為有償移轉者，為原所有人．．．
    」、「買賣標的物之利益及危險，自交付時起，均由買受人承受負擔」，土地稅
    法第五條第一項第一款及民法第三百七十三條分別定有明文，且「所有權雖已移
    轉，而標的物未交付者，買受人仍無收益權；所有權雖未移轉，而標的物已交付
    者，買受人亦有收益權」，換言之基於標的物所生之一切利益及危險，本即以標
    的物是否交付為斷，是本件原告既於九十年四月二十日始將系爭房屋交付被告管
    領，則就未交付前之土地增值稅，依法自仍應由原告負擔，否則被告在毫無行使
    利用系爭房地之機會或利益下，反要為原告承擔交付前五年多之土地增值稅，實
    難謂合理及公允。
  (三)原告係與人合建取得房地後轉賣被告，歷來非但未支付分文即獲鉅利，又長期延
    宕，一再遲延交付之結果，更使被告才剛受領即蒙受現時房屋價值大幅貶降滑落
    之損失，概自兩造訂定買賣契約至原告點交房屋予被告，期間長達六年之久，被
    告雖受僱於案外人陳杭，為系爭工程之工地主任，惟對於遲延交付一事，並無可
    歸責之事由。反觀原告遲近六年始行交付，時間遠超過一般通案，卻又要被告負
    擔交付前五年多之土地增值稅，實屬無據。
三、證據：提出不動產買賣契約書影本一份、被告於九十年五月三日寄發之九十文律
    字第一○號函影本一件、存證信函影本一份、合建高級別墅契約書影本一件及補
    貼款支付同意書影本一紙為證。
    理      由
一、原告起訴主張原告甲○○與其子即訴外人曾智勇於八十四年七月二十六日，將坐
    落台北縣中和市○○段牛埔小段三○二之二四地號面積三七三平方公尺之土地，
    連同其上建造中之房屋即門牌號碼台北縣中和市○○路三六七巷三十三弄五十三
    號之二層樓房一併出買予被告，買賣價金約定為一千三百二十五萬元，原告已收
    取其中第一期款六百七十萬元、第二期款三百萬元，至於第三期款三百五十五萬
    元，依兩造簽訂之不動產買賣契約書第四條第二款約定，被告應於系爭房地辦妥
    所有權移轉登記經代書通知三日內繳付同時辦理交屋及領回產權資料，而本案房
    地已於八十五年三月二十七日辦理所有權移轉登記完畢，復已於九十年四月二十
    日驗收完成，則被告至遲應於九十年四月二十日交屋之同日給付第三期款三百五
    十五萬元，惟被告只於九十年五月十日以支票清償其中六十萬七千三百七十三元
    ，再扣除被告代墊之土地增值稅一百五十六萬六千六百八十一元及地價稅六萬四
    千八百五十一元，尚積欠一百三十一萬一千零九十五元未清償，而兩造買賣契約
    中另一出賣人即原告甲○○之子曾智勇已於八十五年十一月十八日死亡，曾智勇
    生前未婚，應以其父母甲○○、乙○○○為繼承人，且已按應繼分分割繼承之遺
    產，是原告乃本於買賣契約及繼承之法律關係提起本件訴訟，請求被告給付如聲
    明所示之金額及利息。被告則以雙方爭執之一百三十一萬一千零九十五元，乃原
    告應負擔之土地增值稅，此觀諸買賣契約第八條第二項之約定及土地稅法第五條
    第一項第一款之規定自明，且系爭房地雖於八十五年三月二十七日已為所有權移
    轉登記予被告，然原告遲至九十年四月二十日始交付被告使用，因被告未能享有
    利用該房地之利益及機會，是交付前五年多此段期間之土地增值稅即一百三十一
    萬一千零九十五元，自亦應由原告負擔，始稱公允等語，資為抗辯。
二、原告主張原告甲○○與其子曾智勇於八十四年七月二十六日與被告訂定不動產買
    賣契約，將前開房地以一千三百二十五萬元之價金出售予被告，被告已給付第一
    期款六百七十萬元、第二期款三百萬元，原告亦已於八十五年三月二十七日將系
    爭房地之所有權移轉登記予被告，復於九十年四月二十日點交房地，至於第三期
    款三百五十五萬元部分，被告於九十年五月十日以支票清償其中六十萬七千三百
    七十三元，並應扣除被告代墊之土地增值稅一百五十六萬六千六百八十一元及地
    價稅六萬四千八百五十一元之事實，業據原告提出土地及建物登記謄本各一件、
    建築改良登記簿謄本一紙、不動產買賣契約書影本一份、房屋驗收證明書影本二
    紙為證，且為被告所不爭執，堪信為真實。
三、原告復主張被告尚積欠一百三十一萬一千零九十五元第三期款項未清償之事實，
    則為被告所否認，另以該金額為系爭土地自八十五年三月二十七日所有權移轉登
    記之日起，至九十年四月二十日原告交付之日止，此段期間內之土地增值稅，依
    契約及土地稅法之規定，應由原告負擔此筆稅賦，被告自得於應給付之買賣價金
    中扣減，是其已付清所有價金等情置辯。從而，本件應審酌之爭點，厥在於上開
    一百三十一萬一千零九十五元，得否視之為原告應負擔之土地增值稅，而得自被
    告應給付之價金中扣減。經查：
  (一)本件買賣之土地增值稅，應由出賣人即原告負擔，且應由原告負擔之稅費，被告
    得予代繳並自未付之價款中憑單抵扣，此觀諸兩造簽訂之不動產買賣契約書第八
    條第二項、第三項之約定自明，而原告亦未爭執其應負擔土地增值稅之義務，並
    已將被告代墊支付之一百五十六萬六千六百八十一元土地增值稅自被告應給付之
    價金中扣除。至於被告未給付之一百三十一萬一千零九十五元，其雖抗辯此為八
    十五年三月二十七日所有權移轉登記之日起九十年四月二十日交付房地之日止該
    段期間內之土地增值稅，惟被告於審理中亦自承該筆金額為土地代書依式計算所
    得，目前尚未實際發生等語，則該筆費用既未曾發生，自與兩造買賣契約第八條
    第三項「憑單抵扣」之要件不相符合。
  (二)按土地增值稅之徵收，乃為達漲價歸公之目的，將土地所有權人於申報地價後之
    土地自然漲價，以課徵賦稅之方式，將土地增加之價值歸於全體國民共享，而土
    地增值稅徵收之時期，則於土地所有權移轉時行之，平均地權條例第三十五條及
    第三十六條第一項定有明文。系爭買賣標的物既於八十五年三月二十七日完成所
    有權移轉登記，已如前述，則本件原告所應負擔之土地增值稅，自亦應以該日作
    為計算之時點；又土地增值稅屬國家稅賦，而民法第三百七十三條所謂「買賣標
    的物之利益及危險，自交付時起，均由買受人承受負擔」，乃用以規範因不可歸
    責於雙方當事人之事由而買賣標的物發生滅失或毀損時，價金之危險應由何方當
    事人負擔之問題，二者規範目的並不相同，被告空言指稱應以系爭標的物交付之
    日即九十年四月二十日作為計算土地增值稅之基準，實屬無據。
  (三)再者，被告雖抗辯因原告遲延交付，致日後若被告欲移轉系爭土地所有權時，即
    必須負擔此段未能使用系爭土地期間內之土地增值稅云云，姑不論系爭標的遲於
    九十年四月二十日交付之原因為何，惟土地增值稅之課徵，取決於新所有權人移
    轉所有權與否、移轉之方式、時機、有無改良土地所支付之費用等項，該筆費用
    未必一定發生，且其數額亦因前開要件，甚或受社經條件、政策取向等因素而受
    影響，亦未必等同於被告所預估之一百三十一萬一千零九十五元，是被告抗辯上
    開金額，為得自買賣價金中扣抵之土地增值稅，洵不足採。
四、從而原告本於買賣契約及繼承之法律關係，請求被告給付原告甲○○九十八萬三
    千三百二十二元，給付原告乙○○○三十二萬七千七百七十三元，暨各自起訴狀
    本送達翌日即九十年六月十三日起至清償日止，按週年利率百分之五計算之利息
    ，為有理由，應予准許。
五、兩造均陳明願供擔保以代釋明，請准宣告假執行或免為假執行，均核無不合，爰
    各酌定相當之擔保金額，併准許之。
六、本件判決基礎已臻明確，至於原告是否因系爭房地享有鉅利，被告是否為工地主
    任、應否為遲延交付房地負擔責任，均核與判決結果不生影響，爰不另一一審酌
    兩造所提其餘攻擊防禦方法及舉證，附此敘明。
七、結論：本件原告之訴為有理由，依民事訴訟法第七十八條、第三百九十條第二項
    、第三百九十二條，判決如主文。
中      華      民      國    九十    年      八      月     三十     日
                                  臺灣板橋地方法院民事第二庭
~B審判長法      官  蕭惠芳
~B      法      官  崔玲琦
~B      法      官  劉元斐
右為正本係照原本作成
如對本判決上訴，須於判決送達後廿日內向本院提出上訴狀
中      華      民      國    九十    年      八      月     三十     日
~B      法院書記官  洪惠玲


司法院資訊處製作；財團法人民間司法改革基金會備份。
